最高法院刑事判決　　　　　　　　　　　　　　　九十三年度台上字第一六七八號
　　上　訴　人　建杰建設有限公司
　　代　表　人　王勝仕
　　自訴代理人　吳天富律師
　　被　　　告　乙○○
　　　　　　　　丁○○
　　　　　　　　丙○○
　　　　　　　　甲○○
右上訴人因自訴被告乙○○、丁○○、丙○○、甲○○偽造文書案件，不服臺灣高等
法院臺中分院中華民國九十年七月三十一日第二審更審判決（九十年度重上更(一)字第
一一五號，自訴案號：臺灣臺中地方法院八十六年度自字第一二二二號），提起上訴
，本院判決如左：
    主  文
原判決撤銷，發回臺灣高等法院臺中分院。
    理  由
本件原判決以上訴人建杰建設有限公司（代表人王勝仕）之自訴意旨略稱：建杰建設
有限公司於民國八十二年間，在其所有坐落臺中市○○區○○段二五０號建地，設計
建造地下一層、地上七層，共二十二戶樓房一棟（即門牌台中市○○路○段五八之一
號），於八十三年十一月二十二日建築完成，取得使用執照。公司業務雖登記王勝仕
為負責人，但僅掛名而已，實際上均由王勝仕之母王廖桂雲操作。被告乙○○見王廖
桂雲經驗不足，竟意圖為自己不法之所有，以介紹土地代書即被告丁○○辦理大樓保
存登記為名，要求王廖桂雲交付公司、負責人印鑑及該建物使用執照，經丁○○先後
於八十三年十二月六日、及同年月七日簽具收據收受。詎丁○○於八十四年二月二十
三日代理辦妥第一次登記後，非但不返還有關證件資料，反與乙○○勾結，盜領上訴
人印鑑證明，於八十四年三月十四日，將前述建物一樓，以「買賣」為原因，移轉予
乙○○所有。王廖桂雲發覺後，與乙○○、丁○○理論，乙○○乃出具切結書，佯應
允交付部分房屋及土地價款，而以總價新台幣二千一百六十萬元承受，並承諾將原以
該土地為擔保，為債權人江素貞及第七信用合作社設定之抵押債權塗銷，但終未履行
。被告甲○○、丙○○與乙○○相互勾結，未經上訴人同意，擅以原始取得為名，登
記甲○○為該建物七樓之所有權人。乙○○復勾串土地代書丙○○辦理所有權登記，
迄今仍未將前開抵押權塗銷。上訴人於八十五年七月十八日向臺灣臺中地方法院檢察
署提出告訴（八十五年度偵字第一三六二七號），至今已一年四個月，猶無下文，迫
不獲已，乃提起自訴。因指被告等牽連犯刑法第二百十六條、第二百十條行使偽造私
文書、第二百十四條使公務員登載不實、第三百四十二條第一項背信及同法第三百三
十九條第一項詐欺等罪嫌，而經審理結果，認為本件與偵查終結在前之臺灣臺中地方
法院檢察署八十五年度偵字第一三六二七號案件，屬同一案件，乃維持第一審法院諭
知自訴不受理之判決，駁回上訴人在第二審之上訴，固非無見。
惟查：（一）法人為被害人時，得由其代表人以該法人名義提起自訴。上訴人於提起
本件自訴之初，在自訴狀內陳稱：「王勝仕僅係掛名，實際上均由王勝仕之母王廖桂
雲操作」（見第一審卷第一頁背面），以及上訴人代理人於上訴審供稱：「（問：負
責人為何人﹖）王耀震，最初是王勝仕，八十四年改為王耀震」、「（問：本件法定
代理人是否有誤﹖）是」、「經查結果建杰建設股份有限公司的負責人王耀震」（見
上訴卷第八八頁背面、第九八頁），如若皆屬無誤，則上訴人提起本件自訴時，上訴
人公司登記之負責人係王耀震，實際業務則由王廖桂雲負責，從而上訴人之代表人曾
否經由法定程序變更為王勝仕﹖王勝仕曾否就任﹖關係王勝仕是否有權代表上訴人提
起本件自訴，自應查證明白。本院前次發回意旨，即已指摘及此，原審就此仍未依職
權詳加調查、根究明白，致原有調查未盡之違法，依舊存在。（二）檢察官之偵查程
序，以就所偵查之案件為起訴或不起訴處分而終結，則修正前刑事訴訟法第三百二十
三條第一項所稱之終結偵查，應係指該案件曾經檢察官為起訴或不起訴之處分者而言
，不能僅以在點名單或公文函稿內記載偵查終結字樣，即認為終結偵查，但其所為之
起訴或不起訴處分，祇須對外表示，即屬有效，該起訴書或不起訴處分書之製作與否
，係屬程式問題，對終結偵查之效力，不生影響。從而檢察官之起訴或不起訴處分，
仍須對外表示，始發生偵查終結之效力。經查本件自訴事實，曾經廖桂雲以其個人名
義、及上訴人名義對乙○○、丁○○、丙○○、甲○○提出告訴，並經臺灣臺中地方
法院檢察署，以八十五年度偵字一三六二七號案進行偵查（第一審卷第七十頁至第八
四頁），嗣檢察官依憑卷內證據資料，認定廖桂雲涉有誣告罪嫌，而於八十六年十一
月十五日，以廖桂雲涉嫌誣告，提起公訴，並於同年月二十四日以中檢聰肅８５偵０
１３６２７字第六八八四二號函通知廖桂雲、乙○○、丙○○等人，告知廖桂雲提出
之詐欺案件，業經簽准結案，不另為不起訴處分，有臺灣臺中地方法院檢察署八十六
年十一月二十四日中檢聰肅８５偵０１３６２７字第六八八四二號函影本在卷可按（
見上訴卷第三三頁）。茲上訴人否認曾收受上開函件（見九十年九月二十五日上訴理
由狀），則廖桂雲及上訴人分別告訴被告等詐欺乙案，檢察官曾否對外表示，該案件
業經不起訴處分﹖關係上訴人得否就本件事實提起自訴，自應查證明白。上訴審雖於
八十七年九月三日，以中分信刑淵決字第一三五０六號函，詢問臺灣臺中地方法院檢
察署：「一、貴署八十五年偵字第一三六二七號乙○○等詐欺案件簽結後有無公告﹖
又該案曾就簽結函知廖桂雲，副知乙○○、丙○○，該函被通知者有無送達﹖如有公
告或送達均請查明其時間。二、貴署八十六年偵字第二三九四四號廖桂雲誣告案件，
經提起公訴，有無公告或送達當事人﹖請查明公告及送達時間」，但該署八十七年九
月九日中檢聰肅８５偵０１３６７２字第五七三二０號函，乃覆稱：「八十五年偵字
第一三六二七號案，本署於八十六年十一月十五日簽准報結，並於同年十一月二十四
日，以中檢聰肅０１３６２７字第六八八四二號函通知廖桂雲、乙○○、丙○○。八
十六年偵字第二三九四四號案，本署於八十六年十一月十五日偵查終結，公告日期八
十六年十一月二十日，送達日期八十六年十一月二十八日，同年十二月一日案移臺灣
臺中地方法院審理」（見上訴卷第六八頁、第七十頁），而對該署八十五年偵字第一
三六二七號廖桂雲及上訴人告訴乙○○、丁○○、丙○○、甲○○詐欺等案，經簽准
結案，不另為不起訴處分後，曾否公告，及該署八十六年十一月二十四日中檢聰肅８
５偵０１３６２７字第六八八四二號函，曾否因合法送達予告訴人及被告，而發生偵
查終結之效力，俱未明確答覆，致此部分事實不明，本院無從為原判決適用法律當否
之判斷。以上，或係上訴意旨所指摘，或屬本院得依職權調查之事項，應認原判決仍
有撤銷發回更審之原因。至於原判決關於刑法第二百十四條使公務員登載不實、第三
百四十二條第一項背信及同法第三百三十九條第一項詐欺等部分，基於審判不可分原
則，應併予發回。又臺灣臺中地方法院檢察署移送併辦之該署八十八年度偵字第一九
八七二號乙○○詐欺案，與本件是否屬同一案件，而為本件自訴效力所及，案經發回
，應併注意及之，附此指明。
據上論結，應依刑事訴訟法第三百九十七條、第四百零一條，判決如主文。
中　　　華　　　民　　　國　　九十三　　年　　　四　　　月　　　二　　　日
                              最高法院刑事第一庭
                                  審判長法官  施　文　仁
                                        法官  林　永　茂
                                        法官  蕭　仰　歸
                                        法官  張　清　埤
                                        法官  呂　永　福
      右正本證明與原本無異
                                              書  記  官
中　　　華　　　民　　　國　　九十三　　年　　　四　　　月　　　八　　　日
                                                                        Ｖ
